【裁判字號】    90,上訴,418
【裁判日期】    900517
【裁判案由】    偽造文書等
【裁判全文】
臺灣高等法院臺南分院刑事判決                九十年度上訴字第四一八號    Ｇ
      上  訴  人  臺灣臺南地方法院檢察署檢察官
      上  訴  人
      即  被  告  甲  ○  ○
      選任辯護人  趙  哲  宏  律師
右上訴人因被告偽造文書等案件，不服臺灣臺南地方法院八十九年度訴字第一○八六
號中華民國九十年一月三十一日第一審判決（起訴案號：臺灣臺南地方法院檢察署八
十九年度偵字第九二三八號），提起上訴，本院判決如左：
      主      文
上訴駁回。
甲○○緩刑肆年。
      事      實
一、甲○○意圖為自己不法之所有，趁鄰居榮民張澤金（在台無眷屬）於民國八十九
    年六月七日因病過世時，竟不循正常管道將張澤金已死亡之事實，通知主管單位
    行政院國軍退除役官兵輔導委員會台南縣榮民服務處（下稱台南縣榮民服務處）
    依法處理及管理張澤金之遺體及遺產。甲○○遂於張澤金去世後，鑑於鄰居之情
    誼，幫忙處理張澤金遺體及相關身後事宜之際，將其所持有屬張澤金遺產且為台
    南縣榮民服務處管理之臺灣銀行新營分行帳號000000000000活期儲
    蓄存款存摺、白河郵局郵政存簿帳號０一九一一三—六（局號）八００五六六—
    二（帳號）、國軍同袍儲蓄會儲蓄存款存單（存單號碼：0000000）及存
    摺、印章二顆等遺產先予侵占入己。甲○○於處理張澤金後事期間，因見張澤金
    有鉅額存款，隨即基於行使偽造文書及詐欺之概括犯意，意圖為自己不法之所有
    ，先於同月七日先至臺灣銀行新營分行，故意隱瞞張澤金已過世之事實，而盜蓋
    「張澤金」印章於取款憑條上，而偽造張澤金取款憑條之私文書，再持交台灣銀
    行新營分行職員，主張欲領款之意思而行使偽造私文書，並使銀行職員陷於錯誤
    ，誤以為甲○○係經張澤金合法授權領款而如數給付二萬元予甲○○收受。後於
    同日前往白河郵局，以同一手法盜蓋「張澤金」印章在提款單，而偽造張澤金提
    款單之私文書，再持交白河郵局職員，主張欲領款之意思而行使偽造私文書，並
    使郵局職員陷於錯誤，誤以為甲○○係經張澤金合法授權領款而如數給付八十萬
    元予甲○○收受。再於同月八日前往國軍臺南財務組，盜蓋「張澤金」印章於提
    款單，而偽造張澤金提款單之私文書，再持交國軍台南財務組職員，主張欲領款
    之意思而行使偽造私文書，並使國軍台南財務組職員陷於錯誤，誤以為甲○○係
    經張澤金合法授權領款而如數給付六萬三千四百十二元，均足以生損害於台南縣
    榮民服務處。甲○○共計提領張澤金遺產達八十八萬三千四百十二元，其中扣除
    甲○○支付張澤金之喪葬費十五萬三千九百七十四元（原判決誤載為十三萬五千
    二百二十二元），餘均據為己有。
二、案經台南縣榮民服務處訴請臺灣臺南地方法院檢察署檢察官偵查起訴。
      理      由
一、上訴人即被告甲○○對於於八十九年六月七日、同年六月八日，分別持張澤金之
    印章、存摺至臺灣銀行新營分行、白河郵局提領八十二萬元，另至國軍臺南財務
    組提領六萬三千四百十二元之事實坦承不諱，惟否認其有何侵占、偽造文書、詐
    欺等犯行，辯稱：張澤金生前曾囑我幫忙處理後事，張澤金並承諾死後要將遺產
    贈與我；我在檢察官八十九年七月二十八日偵訊中係向檢察官報告，有於八十九
    年六月七日持張澤金之印章、存摺向白河郵局提領八十萬元，但檢察官確稱係八
    萬元，且事後檢察官未讓伊有陳述之機會，致伊無法更正陳述，又當次庭訊完後
    畢，雖於筆錄上簽名，但並未閱覽筆錄之內容；另所提領之八十八萬三千四百十
    二元中之十五萬三千九百七十四元均用於支付張澤金之喪葬費云云。
二、經查：
  (1)張澤金於八十九年六月七日零時十分逝世，有死亡證明書一紙在卷可稽。又張澤
    金因係在臺單身榮民，依「退除役官兵死亡無人繼承遺產管理辦法」第四條之規
    定，台南縣榮民服務處為張澤金之遺產管理人，合先敘明。
  (2)被告甲○○於八十九年六月七日、同年六月八日，分別持張澤金之印章、存摺至
    臺灣銀行新營分行、白河郵局提領八十二萬元，另至國軍臺南財務組提領六萬三
    千四百十二元等情，已據被告甲○○坦白承認，並有臺灣銀行新營分行取款憑條
    、白河郵局提款單、國軍臺南財務組提款單（均為影本）各一紙在卷可憑。
  (3)被告雖辯稱：係受張澤金委託處理張澤金喪葬事宜而提領上開款項，且張澤金曾
    承諾剩餘遺產贈與我，我並無不法所有之意圖云云，並提出支出喪葬費用明細一
    紙及舉證人李江池、陳樹、林鵬飛等人為證。然查：經原審質之證人李江池、
    陳樹均稱：「（問：有無聽過張澤金說他死後，後事要甲○○幫他做？）沒有，
    我不知道」、「（問：有無聽過張澤金說他死後，財產要給被告甲○○？）沒有
    」等語（見一審卷第三十九至四十三頁筆錄），是證人李江池、陳樹二人之證詞
    ，自無從為有利被告之認定。至證人林鵬飛於原審雖稱：「（問：知否張澤金死
    後要把財產給被告甲○○？）張澤金從醫院回來，背痛要我幫他按摩，我有聽到
    張澤金說甲○○對他很好，他死後要把財產給他。時間已不記得，當時只有我和
    張澤金、甲○○三人在場」、「（問：有無聽到張澤金說他死後，後事要甲○○
    幫他做？）有」等語（見一審卷第七十八、七十九頁筆錄），然張澤金有外省腔
    ，已據證人李江池陳明在卷（見一審卷第四十一頁筆錄），且經原審訊以證人林
    鵬飛：「會不會說國語？」，其答稱：「不會，會聽一點點，張澤金講話聽的懂
    一點點」等語（見一審卷第七十九頁筆錄），則自證人林鵬飛對張澤金講話僅聽
    得懂一點點乙節觀之，證人林鵬飛如此肯定張澤金曾說過委託被告處理身後事及
    將財產贈與被告，實啟人疑竇，從而，證人林鵬飛所稱亦無從為有利被告之認定
    。至被告雖提出支出喪葬費支出明細一紙，以證明張澤金確有委託伊處理後事，
    然該紙喪葬費支出明細，僅能證明被告確有支出喪葬費，尚不足以證明被告確有
    受張澤金委託處理張澤金之後事。且被告亦自承與張澤金是很好的朋友，張澤金
    日常生活均由伊照顧，可見被告與張澤金之交情匪淺，因之，被告於張澤金死後
    主動幫忙處理張澤金後事，亦非無可能。被告於檢察官歷次偵訊中均僅提及張
    澤金委其辦理後事，期間並未提及張澤金承諾死後要將遺產贈與被告之事，迄至
    台南縣榮民服務處查知被告係向白河郵局提領八十萬元後，始於原審提出張澤金
    承諾以剩餘遺產相贈之辯解，則張澤金是否確曾承諾死後要將遺產贈與被告乙節
    ，亦堪置疑。若張澤金生前確曾承諾以遺產贈與被告之事，被告於檢察官偵訊時
    質問是否僅向白河郵局提領八萬元時，被告為何不即時聲明是提領八十萬元而默
    不出聲？雖被告嗣於原審堅稱：檢察官偵查庭訊時，曾向檢察官表明向白河郵局
    提領八十萬元，但檢察官不相信，且未讓伊有陳述之機會云云。然經本院勘驗偵
    查庭錄音帶結果，被告確實不即時聲明是提領八十萬元而默不出聲（見本院卷九
    十年四月二十七日筆錄），顯係為掩飾隱瞞其向白河郵局提領八十萬元之不法動
    機甚明。又被告於偵查中聲稱係為張澤金處理後事始提領上開十六萬三千四百十
    二元款項（台灣銀行新營分行提領二萬元、國軍台南財務組提領六萬三千四百十
    二元、白河郵局提領八萬元），然依被告所提為張澤金處理後事所花費之喪葬費
    用僅十五萬三千九百七十四元，與被告提領之八十八萬三千四百十二元之金額顯
    不成比例。
  (4)綜上事證，被告覬覦張澤金遺產之不法所有意圖彰彰甚明，被告所辯張澤金贈與
    遺產及受委託辦理張澤金後事等語，顯係臨訟卸責之詞，不足採信，此外，復有
    張澤金所有之存摺二本、印章二枚扣案可稽。本件事證明確，被告犯行應可認定
    。
三、被告甲○○於處理張澤金後事時，意圖為自己不法之所有，將其所持有屬張澤金
    遺產且為台南縣榮民服務處管理之臺灣銀行新營分行存摺、白河郵局存摺、國軍
    同袍儲蓄會儲蓄存款存摺各一本，國軍同袍儲蓄會儲蓄存款存單一張、印章二枚
    侵占入己，核其所為，係犯刑法第三百三十五條第一項之侵占罪。被告連續盜蓋
    「張澤金」印章於「台灣銀行取款憑條」、白河郵局「存簿儲金提款單」及「國
    軍臺南財務組提款單」上，而偽造張澤金取款憑條、提款單之私文書，再持交台
    灣銀行新營分行職員、白河郵局職員、國軍台南財務組職員，主張欲領款之意思
    而行使偽造之私文書，並使台灣銀行新營分行、白河郵局、國軍台南財務組職員
    陷於錯誤，誤以為甲○○係經張澤金合法授權領款而如數交付八十八萬三千四百
    十二元之款項，足以生損害於台南縣榮民服務處，核其所為，係犯刑法第二百十
    六條、第二百十條之行使偽造私文書罪及同法第三百三十九條第一項之詐欺取財
    罪。被告盜蓋「張澤金」之印章於取款憑條、提款單上，係偽造文書之部分行為
    ，均不另論罪；偽造私文書後，復持以行使，偽造之低度行為應為行使之高度行
    為所吸收，僅論以行使之罪。被告先後三次行使偽造私文書、詐欺取財犯行，時
    間緊接、犯罪構成要件相同、顯係基於概括犯意而為之，應依連續犯之規定論以
    一罪，並加重其刑。被告所犯前開侵占、連續行使偽造私文書、連續詐欺取財三
    罪間，有方法結果之牽連關係，應從一重之連續行使偽造私文書罪論處。原審依
    刑法第五十六條、第三百三十五條第一項、第二百十六條、第二百十條、第三百
    三十九條第一項、第五十五條、罰金罰鍰提高標準條例第一條前段，並審酌被告
    之犯罪動機、目的、手段、利用處理張澤金後事之機會侵占存摺、印章，詐領八
    十八萬三千四百十二元，對台南縣榮民服務處所造成之損害、犯罪後猶飾詞卸責
    之態度等一切情狀，量處被告有期徒刑一年；並說明被告盜用「張澤金」之真印
    章蓋於「台灣銀行取款憑條」、白河郵局「存簿儲金提款單」及「國軍台南財務
    組提款單」之印文三枚，並非刑法第二百十九條所指之偽造印文，且該取款憑條
    、提款單等私文書已提出行使而非被告所有，自無庸宣告沒收，認事用法及量刑
    均無不當。檢察官上訴意旨以被告犯罪後猶否認犯行，且未歸還所侵占之款項（
    被告犯罪後猶飾詞圖卸責否認犯行，原判決量刑時已審酌在內，而被告侵占之款
    項，現已歸還台南縣榮民服務處）為由；被告上訴意旨仍執陳詞否認其有前揭犯
    行為由，均指原判決不當，為無理由，應予駁回。
五、查被告未曾受有期徒刑以上刑之宣告，有臺灣高等法院被告全國前案紀錄表附卷
    可稽，且被告所詐領之八十八萬三千四百十二元，扣除死者張澤金喪葬費支出十
    五萬三千九百七十四元，餘七十二萬九千四百三十八元已退還管轄之台南縣榮民
    服務處，有故榮民張澤金先生遺產清理表、行政院國軍退除役官兵輔導委員會台
    南縣榮民服務處九十年五月四日出具之收據影本各一紙附卷可憑，被告經此偵審
    程序及科刑之教訓後，應知警惕而無再犯之虞，本院認其所受宣告之徒刑，以暫
    不執行為適當，併予宣告緩刑四年，以啟自新。
據上論結，應依刑事訴訟法第三百六十八條，刑法第七十四條第一款，判決如主文。
本案經檢察官邱克斌到庭執行職務。
中    華    民    國      九十      年      五      月        十七      日
                                  臺灣高等法院臺南分院刑事第一庭
                                      審判長法官  鄭    文    肅
                                            法官  王    浦    傑
                                            法官  黃    三    哲
右正本證明與原本無異。
如不服本判決，應於判決送達後十日內向本院提出上訴狀，其未敘述理由者並應於提
出上訴狀後十日內向本院補提理由書（應附繕本)。
                                      法院書記官  陳    淑    貞
中    華    民    國      九十      年      五      月        十八      日
附錄本案論罪科刑適用之法條：
刑法第三百三十五條第一項：
意圖為自己或第三人不法之所有，而侵占自己持有他人之物者，處五年以下有期徒刑
、拘役或科或併科一千元以下罰金。
刑法第二百十六條：
行使第二百十條至第二百十五條之文書者，依偽造、變造文書或登載不實事項或使登
載不實事項之規定處斷。
刑法第二百十條：
偽造、變造私文書，足以生損害於公眾或他人者，處五年以下有期徒刑。
刑法第三百三十九條第一項：
意圖為自己或第三人不法之所有，以詐術使人將本人或第三人之物交付者，處五年以
下有期徒刑、拘役或科或併科一千元以下罰金。


司法院資訊處製作；財團法人民間司法改革基金會備份。
